臺灣桃園地方法院民事判決　九十二年度訴字第一七四三號
　　原　　　告　丙○○
　　訴訟代理人　乙○○
　　被　　　告　甲○○
右當事人間租佃爭議事件，於民國九十三年二月十日辯論終結，本院判決如左：
    主      文
原告之訴駁回。
訴訟費用由原告負擔。
    事      實
甲、原告方面：
一、聲明：
（一）被告應協同原告辦理坐落桃園縣楊梅鎮○○段一五三之一地號、地目田、面積
      一二九四平方公尺土地，即桃園縣私有耕地租約三字第六二號之租約變更登記
      。
（二）訴訟費用由被告負擔。
二、陳述：
（一）按「耕地租約之訂立、變更、終止或換訂登記，應由出租人會同承租人於登記
      原因發生日起三十日內，向當地鄉（鎮、市、區）公所申請。前項租約登記，
      出租人或承租人不會同申請時，得由一方敘明理由，檢附相關證明文件，單獨
      申請登記，除有下列情事之一者得逕行登記外，鄉（鎮、市、區）公所應通知
      他方於接到通知之日起二十日內提出書面意見，逾期未提出者，由該管鄉（鎮
      、市、區）公所逕行登記：：。」、「前項受通知他方提出異議，且其異議屬
      耕地租佃爭議者，依本條例第二十六條規定處理。」台灣省耕地租約登記辦法
      第二條規定甚明。本件原告請求被告續訂耕地三七五租約，被告依規定提出異
      議，故依耕地三七五減租條例第二十六條規定因調處不成立移送鈞院涉訟。
（二）「本件土地之地目雖乃編為林，然事實上係被上訴人承租種茶，自應認為耕地
      租用，而有耕地三七五減租條例之適用。依該條例第六條第一項規定，耕地租
      約應一律以書面為之，上訴人不履行其義務，被上訴人自得對之為訂立書面租
      約之請求。」，最高法院六十二年台上字第一六四七號有判例可參。依台灣省
      租約登記辦法第四條第二款之規定：「出租人死亡，由繼承人繼承其出租耕地
      者」，應申請租約變更登記。本件桃園縣楊梅鎮○○段一五三之一地號土地（
      其中一二九四平方公尺部分，下稱系爭耕地）原出租人即被告之被繼承人鄧聲
      鍵已死亡，由被告繼承系爭耕地，因被告不履行變更耕地三七五租約之登記義
      務，原告自得訴請被告協同辦理變更書面租約登記。
（三）原告並無任何違反耕地三七五減租條例出租人得終止租約之情事，且無欠租，
      自民國八十九年至九十二年四年間之耕地租金共新台幣（下同）一萬四千四百
      元，是被告不來原告住所收取，原告已於九十二年九月三十日及同年十一月十
      日以存證信通知被告來住所收租，惟被告均拒收，原告並無欠租違約，被告自
      應與原告續訂租約。原告於調解時是附停止條件的同意被告收回耕地，於條件
      成就時，始發生效力，因被告不同意該條件，故不發生效力，被告自不得收回
      耕地。
三、證據：提出桃園縣私有耕地租約一件、楊梅郵局存證信函二件、土地登記謄本三
    份等為證。
乙、被告方面：
一、聲明：駁回原告之訴。
二、陳述：被告於八十一年十月二十二日辦理系爭耕地繼承登記後，因楊梅鎮公所函
    知租佃期間已到期，原告又積欠八十九年至九十一年之租金未繳納，且被告要收
    回自耕，故不同意繼續出租予原告。
丙、本院依職權函桃園縣政府耕地租佃委員會、桃園縣楊梅鎮公所查系爭耕地三七五
    租約登記之全部相關資料。
    理      由
一、本件原告請求被告協同辦理系爭耕地之租約變更登記事項，業經桃園縣楊梅鎮公
    所耕地租佃委員會及桃園縣政府耕地租佃委員會調解、調處未成立，有桃園縣政
    府耕地租佃委員會九十二年十一年九月二十五日調處程序筆錄、調解申請書附租
    佃爭議調處不成立案件卷宗可參，已符耕地三七五減租條例第二十六條第一項、
    第二項規定於起訴前應經調解、調處之程序，先予說明。
二、原告起訴主張伊與被告之被繼承人鄧聲健就系爭耕地原訂有耕地三七五減租條例
    之租佃契約，鄧聲健死亡後由被告繼承系爭耕地，被告自應繼承系爭耕地之租賃
    契約關係，而原告並無欠租或違反耕地三七五減租條例所規定之事項，被告不得
    終止租約，但被告迄今未依台灣省耕地租約登記辦法協同辦理變更登記，爰請求
    被告協同辦理系爭耕地（即桃園縣私有耕地三字第六十二號）之租約變更登記等
    語。被告則以桃園縣楊梅鎮公所已函知租賃期間已到期，且原告尚欠八十九年至
    九十一年間之租金未繳納，被告欲收回自耕，故不同意繼續出租予原告等語置辯
    。
三、查系爭耕地由原告與被告之被繼承人鄧聲鍵自三十七年十二月二十日即訂有耕地
    三七五減租條例租約存在，至八十五年十二月十九日因未續訂租約，至八十六年
    四月二十六日由桃園縣楊梅鎮公所以未提出申請續訂租約註銷，惟因有爭議，桃
    園縣政府於同年八月二十八日核定為調處中；而系爭耕地於八十一年十月二十二
    日由被告因分割繼承而取得所有權等事實，有原告提出之桃園縣楊梅鎮私有耕地
    租約影本、土地登記謄本及本院依職權函桃園縣楊梅鎮公所調閱系爭耕地租約登
    記簿等資料可參，被告就此不爭執，堪信為真。
四、原告主張伊無欠租或違反耕地三七五減租條例之情事，被告不得收回系爭耕地，
    被告為系爭耕地之繼承人，應繼承系爭耕地之三七五租約，並請求被告協同辦理
    變更租約登記等情，被告則以前詞置辯。是本件首應審究者為兩造間有無耕地三
    七五減租條例之租約關係存在及被告可否終止本件耕地三七五租約？查：
（一）按繼承人自繼承開始時，承受被繼承人財產上之一切權利義務。民法第一千一
      百四十八條前段定有明文，而土地租賃關係出租人之權利義務係財產權之一種
      ，自為繼承之標的。系爭桃園縣楊梅鎮○○段一五三之一地號土地、地目田、
      面積九一一０平方公尺，於八十一年十月二十二日由被告分割繼承被繼承人鄧
      聲健之所有權取得，並於八十三年一月二十四日辦妥登記，有戶籍謄本、土地
      登記謄本等在卷可參，被告就此並不爭執，而原告原向被告之被繼承人鄧聲健
      承租上開地號土地中之一部分即一二九四平方公尺，有耕地租賃關係存在，有
      桃園縣楊梅鎮公所函覆之耕地租約登記簿影本在卷可參，被告亦不爭執，則被
      告既繼承上開土地，系爭耕地之耕地租賃關係，依右述說明，自應由被告繼承
      甚為顯然。
（二）再耕地租約於租期屆滿後時，除出租人依本條例收回自耕外，如承租人願意繼
      續承租者，應續訂租約。耕地三七五減租條例第二十條定有明文，又被上訴人
      於租期屆滿後仍為租賃耕地之耕作收益，而上訴人不即表示反對之意思，依耕
      地三七五減租條例第一條適用民法第四百五十一條之規定，視為以不定期限繼
      續契約。最高法院四十七年臺上字第一八二○號著有判例可資參照。是承租人
      於租期屆滿後仍為租賃耕地之耕作收益，而出租人不即表示反對之意思，依耕
      地三七五減租條例第一條適用民法第四百五十一條之規定，視為以不定期限繼
      續契約。又耕地三七五減租條例第六條第一項載「本條例施行耕地租約應一律
      以書面為之；租約之訂立、變更、終止或換訂，應由出租人會同承租人申請登
      記」，係為保護佃農及謀舉證上便利而設，非謂凡租約之訂立、變更、終止或
      換訂，須經登記，始能生效（最高法院五十一年台上字第二六二九號判例意旨
      參照）。是訂立書面租約及辦理租約登記，僅是契約內容之證明，非租賃契約
      之成立或生效要件，耕地租佃雖未訂書面租約，實際上有耕地租賃關係者，縱
      無租約之登記，仍應認有租賃契約存在。系爭耕地地目為田，自三十七年十二
      月二十日起即訂有耕地三七五減租條例之私有耕地租約，原告自始即承租系爭
      耕地，雖於八十五年十二月十九日到期後未續訂租約，惟仍由原告繼續耕作，
      被告於租期屆滿後，未有積極反對原告繼續耕作收益之表示，且未依法向行政
      主管機關聲明收回自耕，縱系爭耕地於租期屆滿後，兩造未辦理續訂租約登記
      ，然兩造間已因承租有繼續耕作之意思而變為不定期繼續租約之存在，自不能
      以兩造未於租期屆滿前辦理租約變更登記，即認兩造間之耕地三七五租約不存
      在。
（三）雖被告稱自八十九年至九十一年共四年間原告未繳租金，故終止兩造間之耕地
      三七五租約云云。惟耕地出租人以承租人積欠地租達二年之總額為原因終止租
      約，應依民法第四百四十條第一項規定，定相當期限催告承租人支付，於往取
      債務，並須於催告期滿，至承租人之住所收執，承租人仍不為支付，出租人始
      得終止租約。有最高法院八十六年台上字第三三二四號判例可資參照。本件原
      告固有上開四年租金未繳，惟原告於九十二年九月三十日、同年十一月十三日
      二次函催被告收租金等情，有原告提出之存證信函等為證，可見原告確有繳納
      租金繼續承租之意思甚明；況被告自承因不想再續租，故未催告原告繳納租金
      。（見本院九十二年十二月十一日、九十三年二月十日之言詞辯論期日筆錄）
      ，則被告既未經依法催告原告繳納所欠租金，顯不符耕地三七五減租條例第十
      七條第三款之規定，揆諸前揭說明，被告自不得終止系爭耕地之耕地三七五租
      約。
五、兩造間之耕地三七五租約關係依上說明既仍存在，惟原告可否請求被告協同辦理
    變更租約登記？查依耕地三七五減租條例第六條第二項訂定之「台灣省耕地租約
    登記辦法」第二條第一項、第二項規定：「耕地租約之訂定、變更、終止或換訂
    登記，應由出租人會同承租人於登記原因發生日起三十日內，向當地鄉（鎮、市
    、區）公所申請」、「前項租約登記，出租人或承租人不會同申請時，得由一方
    敘明理由，檢附相關證明文件，單獨申請登記，而如經判決確定者得逕行登記」
    ，故耕地之租賃雖屬私權關係，但行政機關依耕地三七五減租條例第六條規定辦
    理租約之訂立、變更、終止或換約之登記，則係本於行政權之作用，而為公法上
    之單獨行為，不能謂非處分之性質（見行政法院五十一年判字第一五二號判例、
    五十六年判字第三七七號判例），故本件原告訴請被告應協同其向桃園縣楊梅鎮
    公所辦理系爭耕地租約之變更登記，如被告不會同辦理時，僅由原告單方聲請辦
    理即可，無須由法院判命被告應協同辦理之必要，故原告上開請求，顯無權利保
    護之必要，不應允許。
六、從而，原告本於耕地三七五減租條例承租人之地位，請求被告協同辦理系爭耕地
    三七五租約之變更登記，即桃園縣私有耕地租約三字第六二號之租約變更登記，
    因無權利保護之必要，應予駁回。
七、據上論結，原告之訴為無理由，依民事訴訟法第七十八條，判決如主文。
中　　　華　　　民　　　國　　九十三　　年　　　二　　　月　　二十四　　日
                                    臺灣桃園地方法院民事第一庭
~B法　　　官　潘進柳
右為正本係照原本作成
如對本判決上訴，須於判決送達後廿日內向本院提出上訴狀
中　　　華　　　民　　　國　　九十三　　年　　　二　　　月　　二十四　　日
~B法院書記官　卓清和
